---
title: "Cosa guida il voto? Un’analisi dei risultati referendari tra demografia e storia elettorale"
subtitle: "Report di Data Mining"
author: "Luca Oggioni, Filippo Valente, Enrico Pedol"
date: "Aprile 2026"
output:
  html_document:
    theme: flatly
    toc: true
    toc_float: true
    code_folding: show
  pdf_document:
    toc: true
editor_options:
  markdown:
    wrap: 72
---

```{r setup, include=FALSE}
knitr::opts_chunk$set(echo = TRUE, warning = FALSE, message = FALSE, fig.width=10, fig.height=7)

library(mice)
library(lattice)
library("visdat")
library("naniar")
library("UpSetR")
library(ggplot2)
library(GGally)
library(ggcorrplot)
library(ggrepel)
library(tidyverse)
library(sf)
library(mapview)
library(leafpop)
library(VIM)

f11 <- read.csv("f11.csv")
```

# 1. Introduzione

Il report documenta le fasi di analisi esplorativa, pulizia dei dati e
modellazione predittiva sviluppate per indagare il comportamento
elettorale e referendario in Italia in occasione del Referendum sulla
separazione delle carriere del 22 e 23 aprile. L'obiettivo di fondo è
capire in che misura caratteristiche socio-demografiche e geografiche
riescano a spiegare le scelte di voto a livello comunale.

La domanda di ricerca che ci siamo posti è: **Da cosa viene guidato il
voto per comune?**

Il progetto si articola in quattro moduli:

-   **Costruzione del Dataset e Data Quality**: integrazione di dati
    anagrafici (ISTAT), geografici e risultati storici (Eligendo), con
    imputazione dei valori mancanti tramite MICE.
-   **Analisi Esplorativa (EDA)**: visualizzazioni, matrici di
    correlazione e individuazione di anomalie a livello comunale.
-   **Modellistica Parametrica**: confronto tra Regressione Logistica
    classica, LASSO, Relaxed LASSO e Post-LASSO per la previsione
    dell'esito binario (vittoria del SÌ o del NO).
-   **Modellistica Non Parametrica ed Ensemble**: Decision Tree, Random
    Forest e un modello surrogato globale per garantire spiegabilità
    (XAI).

------------------------------------------------------------------------

# 2. Analisi Esplorativa-Descrittiva

## 2.1 Legenda delle Variabili

Il dataset è stato costruito unendo i dati demografici ISTAT (riferiti
al 1° gennaio 2026) con i risultati elettorali Eligendo delle Elezioni
Politiche del 2022 e del Referendum 2025, più i risultati del Referendum
22-23 marzo 2026. Per quest'ultimo, in virtù della mancata pubblicazione
dei tabulati definitivi in formato strutturato, i dati sono stati
estratti interrogando le **REST API interne** del portale ministeriale
(`eleapi.interno.gov.it`), tramite lo script open-source del ricercatore
**Lorenzo Ruffino**
([\@Ruffino_Lorenzo](https://x.com/Ruffino_Lorenzo)), reso disponibile
sul suo [repository GitHub](https://github.com/lorenzo-ruffino). Questo
processo di *API scraping* ha permesso di ottenere i dati elettorali in
un formato nativamente strutturato, superando i limiti della sola
dashboard grafica ministeriale.

Di seguito il dizionario delle variabili:

-   **Struttura base**:
    -   `COMUNE`: Nome del comune
    -   `CODICE_COMUNE`: Codice numerico ISTAT
    -   `POSIZIONE_GEO`: 3 livelli (Nord, Centro, Sud)
-   **Geometria e Demografia**:
    -   `ETA_MEDIA`: Età media della popolazione
    -   `PERC_MASCHILE`: Quota di residenti di sesso maschile
    -   `POPOLAZIONE`: Numero totale dei residenti
    -   `PERC_STRANIERI`: Quota di residenti di altra nazionalità
    -   `SUPERFICIE_kmq`: Superficie in km²
    -   `DENSITA_Xkmq`: `POPOLAZIONE`/`SUPERFICIE_kmq`
    -   `FASCIA_POPOLAZIONE`: 4 livelli — "Micro" (\<2.500 ab.),
        "Piccolo" (2.500–5.000), "Medio" (5.000–15.000), "Grande"
        (\>15.000).
-   **Istruzione**:
    -   `BASSA_ISTR`: Quota di residenti con al massimo la licenza media
    -   `MEDIA_ISTR`: Quota intermedia (= 1 − `ALTA_ISTR` −
        `BASSA_ISTR`)
    -   `ALTA_ISTR`: Quota di residenti con titolo terziario di secondo
        livello o superiore
-   **Reddito (Indici PCA)**: *Le tre variabili seguenti derivano da
    un'Analisi delle Componenti Principali applicata al set originario
    di fasce di reddito IRPEF (`REDDITO_MEDIO_0K_10K` fino a
    `REDDITO_MEDIO_120K_EPIU`). La PCA è stata adottata per risolvere il
    problema della quasi-perfetta multicollinearità tra queste fasce, le
    prime tre componenti estratte spiegano complessivamente il 62,6%
    della varianza originaria: un compromesso metodologico che sacrifica
    una quota di informazione per ottenere tre indicatori
    macro-economici stabili e ortogonali tra loro:*
    -   `INDICE_POVERTA` (PC1): Cattura la diffusa assenza di redditi
        medi e alti, valori alti segnalano comuni dove la concentrazione
        di redditi bassi è strutturalmente dominante.
    -   `INDICE_DISUGUAGLIANZA` (PC2): Misura la polarizzazione nella
        distribuzione del reddito, valori alti indicano comuni con una
        marcata coesistenza di fasce molto povere e molto ricche, senza
        un ceto medio robusto.
    -   `INDICE_CETO_MEDIO` (PC3): Cattura la solidità della classe
        media, valori alti segnalano comuni dove i redditi da fascia
        intermedia sono ben rappresentati rispetto ai due estremi.

> *(A seguire, l'output R che ha guidato l'interpretazione dei
> loadings):*

```{r pca_loadings, eval=FALSE}
# Ispezione dei Pesi sulle specifiche fasce di reddito IRPEF
> print(pca_reddito$rotation[, 1:3])
##                              PC1         PC2         PC3
## REDDITO_MEDIO_120K_EPIU -0.43463274  0.41644053 -0.2282871
## REDDITO_MEDIO_75K_120K  -0.52280330  0.24595306 -0.1549522
## REDDITO_MEDIO_55K_75K   -0.50972921  0.07646648 -0.0846835
## REDDITO_MEDIO_26K_55K   -0.32540050 -0.29532947  0.4005685
## REDDITO_MEDIO_15K_26K   -0.29158911 -0.51228276  0.3516178
## REDDITO_MEDIO_10K_15K   -0.28822696 -0.45597452 -0.2009570
## REDDITO_MEDIO_0K_10K     0.06295031 -0.45019038 -0.7695646

> summary(pca_reddito)$importance[3, 3] * 100
## 62.596
```

-   **Componente Elettorale**:
    -   `PERC_SI_EL22`: Percentuale aggregata di voti alle Elezioni 2022
        ai partiti favorevoli al SÌ (gli *NA* corrispondono a partiti
        non posizionati o non presenti nel comune).
    -   `PERC_SI_CITTAD_REF25`: Percentuale di SÌ al 5° quesito del
        Referendum Cittadinanza 2025 (dimezzamento da 10 a 5 anni del
        periodo di residenza legale richiesto per la cittadinanza).
    -   `PERC_SI`: Percentuale di SÌ al Referendum del 22-23 marzo 2026.
    -   `SI_NO`: Variabile risposta binaria (esito comunale: SÌ o NO).

------------------------------------------------------------------------

## 2.2 Analisi Esplorativa e Matrice di Correlazione

Prima di qualsiasi modellazione, la matrice di correlazione serve a
farsi un'idea di dove si concentra il segnale utile. Si escludono le
variabili identificative e i target categorici.

```{r correlograma, fig.cap="Matrice di Correlazione delle variabili indipendenti rispetto al target"}
x <- f11[, -c(1, 2, 12, 13, 14)] # Rimozione features

ggcorrplot(cor(x[, -c(9,15,16)], use = "pairwise.complete.obs"), 
           method = "square", 
           type = "lower",        
           lab = TRUE, 
           lab_size = 2.5,        
           tl.cex = 10,           
           tl.srt = 45,           
           colors = c("blue", "white", "red"),
           title = "Matrice di Correlazione",
           ggtheme = theme_minimal())
```

> **Osservazione**: Il predittore con la correlazione più alta rispetto
> alla variabile risposta quantitativa (`PERC_SI`) è `PERC_SI_EL22`,
> ovvero il comportamento di voto storico. Il messaggio è chiaro: i
> comuni che nel 2022 hanno votato partiti favorevoli al SÌ tendono a
> riproporre lo stesso orientamento nel 2026. Si tratta di inerzia
> elettorale, un fenomeno ben documentato in letteratura e che qui si
> manifesta con una solidità notevole. Le variabili demografiche, pur
> correlate tra loro, mostrano segnali più deboli verso il target il che
> anticipa già che il loro contributo predittivo sarà reale ma
> secondario rispetto alla storia politica del territorio.

------------------------------------------------------------------------

## 2.3 Analisi dei Dati Mancanti

La copertura elettorale non è garantita per tutti i comuni: un partito
che nel 2022 non era presente in una data area, o che non aveva preso
una posizione esplicita sul quesito referendario, genera automaticamente
un valore mancante in `PERC_SI_EL22`. È quindi un problema strutturale,
non un difetto di raccolta dati.

```{r missing_upset, fig.cap="Intersezioni dei dati mancanti"}
upset(as_shadow_upset(x))
```

> **Tipologia di mancanza**: L'UpSet plot e la mappa spaziale mostrano
> che i missing non sono distribuiti a caso tra i comuni (il che esclude
> l'ipotesi MCAR). Sono invece concentrati in Trentino-Alto Adige e
> Valle d'Aosta regioni dove la struttura dell'offerta politica è
> storicamente diversa da quella nazionale. Dal punto di vista
> statistico, questa è una situazione di **MAR (Missing At Random)**: la
> probabilità che un dato manchi è interamente spiegabile dalla
> posizione geografica del comune, una variabile presente nel dataset.
> Questa distinzione non è solo accademica: se i missing fossero MCAR
> potremmo semplicemente ignorarli; essendo MAR, ignorarli
> significherebbe introdurre un sistematico bias geografico nelle
> analisi successive.

### Localizzazione Spaziale dei Missing Value

```{r mappa_na, message=FALSE, warning=FALSE, out.width="100%"}

mappa_comuni <- st_read("Com01012026_WGS84.shp", quiet = TRUE)

mappa_comuni2 <- mappa_comuni %>% mutate(Nome_Match = str_to_upper(str_trim(COMUNE)))
f11.2 <- f11 %>% mutate(Nome_Match = str_to_upper(str_trim(COMUNE))) 

mappa_dati <- left_join(mappa_comuni2, f11.2, by = "Nome_Match")
mappa_controllo_na <- mappa_dati %>%
  mutate(Stato_Dato = ifelse(is.na(PERC_SI_EL22), "NA", "Presente"))

library(ggplot2)

ggplot(mappa_controllo_na) +
  geom_sf(aes(fill = Stato_Dato), color = NA) +
  scale_fill_manual(
    values = c("NA" = "red", "Presente" = "lightgray"),
    labels = c("Dati Mancanti (NA)", "Dati Presenti")
  ) +
  theme_void() + 
  labs(
    title = "Localizzazione Geografica dei Dati Mancanti",
    subtitle = "Assenza dei tabulati per le Elezioni Politiche 2022",
    fill = ""
  ) +
  theme(legend.position = "bottom")
```

*(La cartografia conferma visivamente che la quasi totalità dei comuni
"rossi" è concentrata nelle due province indagate.)*

### Distribuzione condizionata dei Missing Data

```{r marginplot, fig.cap="Marginplot: Relazione tra il Target Referendario e gli NA Storici"}
marginplot(f11[c(15,6)])

pMiss <- function(x){sum(is.na(x))/length(x)*100}
apply(f11, 2, pMiss)
```

> **Riscontro statistico (Marginplot)**: I 384 comuni con `PERC_SI_EL22`
> mancante mostrano una distribuzione di `PERC_SI` (il target
> referendario 2026) quasi sovrapponibile a quella dei comuni con il
> dato presente il boxplot rosso e quello azzurro sull'asse X si
> discostano solo marginalmente. I comuni "settentrionali speciali" non
> votano in modo radicalmente diverso dagli altri comuni del Nord.
> L'imputazione si concentrerà quindi su `PERC_SI_EL22` (\~5% di missing
> rate), mentre per le altre variabili il tasso di mancanza è
> trascurabile (\<0.75%).

------------------------------------------------------------------------

## 2.4 Dinamiche di Voto e Spostamenti Demografici

Il quadrante politico che segue disperde i comuni mettendo in relazione
il voto storico del 2022 con quello referendario del 2026, con
dimensione proporzionale alla popolazione.

```{r dispersione_voti, fig.width=12, fig.height=8}
ggplot(f11, aes(x = PERC_SI, y = PERC_SI_EL22)) +
  annotate("rect", xmin = -Inf, xmax = 0.5, ymin = -Inf, ymax = 0.5, fill = "#82E0AA", alpha = 0.4) + 
  annotate("rect", xmin = 0.5, xmax = Inf, ymin = -Inf, ymax = 0.5, fill = "#D2B4DE", alpha = 0.4) +  
  annotate("rect", xmin = -Inf, xmax = 0.5, ymin = 0.5, ymax = Inf, fill = "#F1948A", alpha = 0.4) +  
  annotate("rect", xmin = 0.5, xmax = Inf, ymin = 0.5, ymax = Inf, fill = "#85C1E9", alpha = 0.4) +   
  geom_vline(xintercept = 0.5, color = "black", linewidth = 0.3, linetype = "dashed") +
  geom_hline(yintercept = 0.5, color = "black", linewidth = 0.3, linetype = "dashed") +
  geom_miss_point(aes(size = POPOLAZIONE), alpha = 0.5) +
  geom_text_repel(
    data = subset(f11, POPOLAZIONE > 200000),
    aes(label = COMUNE),
    size = 4.0, colour = "red", fontface = "bold", max.overlaps = Inf, box.padding = 0.6
  ) +
  scale_size_area(max_size = 12, labels = scales::comma) +
  guides(
    size = guide_legend(override.aes = list(color = "#00BFC4", alpha = 0.5)),
    color = guide_legend(override.aes = list(size = 4)) 
  ) +
  theme_minimal() +
  labs(
    title = "Dispersione dei voti e Dati Elettorali Mancanti",
    subtitle = "Evidenza sui quadranti per comuni con più di 200.000 residenti",
    x = "Percentuale SÌ referendum 2026",
    y = "Percentuale SÌ partiti elezioni 2022",
    size = "Popolazione",        
    color = "Dato Elettorale"    
  ) +
  theme(legend.background = element_rect(fill = "white", color = NA, alpha = 0.8))
```

### Sintesi: cosa racconta il quadrante politico

La nuvola di punti si dispone prevalentemente lungo la diagonale, a
confermare che i comuni del 2026 votano in buona misura come nel 2022
con una differenza importante: la nuvola è traslata verso sinistra
rispetto alla bisettrice. Significa che, a parità di orientamento
storico, il referendum ha raccolto meno SÌ di quanti i partiti ne
avessero "promessi". Il NO ha sovraperformato rispetto alle aspettative
implicite del voto politico.

1.  **Quadrante in Basso a Sinistra (Verde)** — *Stabilità sul NO*: qui
    si concentrano le roccaforti tradizionalmente orientate al NO
    (Bologna, Firenze), ma anche le metropoli del Sud (Napoli, Palermo,
    Catania, Bari) e Genova. Il fatto che molte delle città più popolose
    ricadano in questo quadrante spiega in larga parte la vittoria del
    NO a livello nazionale.

2.  **Quadrante in Basso a Destra (Viola)** — *Inversione verso il NO*:
    è il quadrante quasi vuoto. Quasi nessun comune orientato
    storicamente al NO si è ribaltato verso il SÌ nel 2026, nemmeno tra
    i piccoli. L'assenza di punti qui riflette direttamente la sconfitta
    del SÌ.

3.  **Quadrante in Alto a Destra (Azzurro)** — *Stabilità sul SÌ*:
    sostanzialmente deserto nelle grandi città Verona è l'unica presenza
    significativa, e si trova molto vicina alla soglia del 50%.

4.  **Quadrante in Alto a Sinistra (Rosso)** — *Inversione verso il NO*:
    è il quadrante più interessante dal punto di vista interpretativo.
    Milano, Padova, Venezia, Roma tutte città "indirizzate" al SÌ dal
    voto politico del 2022; nel 2026 si sono fermate sotto il 50%.
    Torino spicca per la posizione particolarmente a sinistra nel
    grafico: una delle inversioni più nette tra i grandi centri urbani.

------------------------------------------------------------------------

## 2.5 Modellazione Diagnostica: Cattura degli Outlier

Una regressione lineare su `PERC_SI` serve qui come strumento
diagnostico, non predittivo. Il modello lineare ammette valori fuori
dall'intervallo [0,1], ma quello che ci interessa non è la previsione in
sé, bensì i residui: i comuni che si comportano in modo sistematicamente
diverso da come le loro covariate lascerebbero attendersi.

```{r diagnostic_model, results='hide'}
f11_completo <- f11 %>% drop_na()

modello <- lm(PERC_SI ~ PERC_MASCHILE + PERC_SI_EL22 + SUPERFICIE_kmq + INDICE_DISUGUAGLIANZA + 
              PERC_SI_CITTAD_REF25 + POSIZIONE_GEO + DENSITA_Xkmq + FASCIA_POPOLAZIONE, 
              data = f11_completo[, -c(1, 2, 12, 13, 14)], 
              na.action = na.exclude)
summary(modello)
```

### Anomalia Statistica (Residui Studentizzati)

I residui studentizzati identificano i comuni che si discostano dalla
norma regressiva. Si fissa una soglia cromatica a \|3\| e una soglia di
etichettatura a \|5\| quest'ultima per distinguere le anomalie estreme.

```{r outlier_plot}
f11_outlier <- f11_completo %>%
  mutate(
    Residui = rstudent(modello),
    E_Outlier = ifelse(abs(Residui) > 3, "Sì", "No") 
  )

ggplot(f11_outlier, aes(x = PERC_SI, y = PERC_SI_EL22)) +
  geom_point(aes(color = E_Outlier, size = POPOLAZIONE), alpha = 0.5) +
  scale_color_manual(values = c("No" = "lightgrey", "Sì" = "red")) +
  geom_text_repel(
    data = subset(f11_outlier, abs(Residui) > 5), 
    aes(label = COMUNE), 
    size = 4, color = "darkred", box.padding = 0.5, max.overlaps = Inf 
  ) +
  scale_size_continuous(range = c(1, 8), guide = "none") + 
  theme_minimal() +
  labs(
    title = "Identificazione Statistica degli Outlier",
    subtitle = "In rosso l'anomalia statistica (res > 3), con etichette per i casi estremi (res > 5)",
    x = "Percentuale SÌ referendum 2026",
    y = "Percentuale SÌ partiti elezioni 2022",
    color = "Outlier?"
  ) +
  theme(legend.position = "bottom")
```

> **L'effetto micro-comune**: I punti rossi estremi hanno tutti
> dimensioni molto piccole nel grafico (e diametri minuscoli in termini
> di popolazione). È un fenomeno noto: nei comuni con poche centinaia di
> elettori, uno spostamento di una manciata di voti produce variazioni
> percentuali enormi. Briga Alta, Curiglia e gli altri comuni alpini
> etichettati sono casi dove probabilmente dinamiche locali molto
> specifiche un sindaco, un'ondata demografica, un'emigrazione
> stagionale hanno completamente sovvertito il quadro atteso dalle
> statistiche. All'opposto, comuni come Africo e Celle di San Vito
> mostrano tassi di SÌ alti rispetto a quanto ci si aspettava.

### Comuni Influenti (Distanza di Cook)

L'outlier e il punto di leva sono concetti distinti. Un comune può
deviare fortemente dalla norma statistica (outlier) senza influenzare i
coefficienti del modello, oppure può avere covariate estreme (leva) e
per questo attirare su di sé l'intera retta di regressione, anche
votando "come previsto".

```{r cook_distance_plot, fig.height=6}
f11_cook <- f11_outlier %>% 
  mutate(Cooks_D = cooks.distance(modello), Indice = row_number())

soglia_cook <- 4 / nrow(f11_cook)
top_estremisti_cook <- f11_cook %>% arrange(desc(Cooks_D)) %>% head(10)

ggplot(f11_cook, aes(x = Indice, y = Cooks_D)) +
  geom_hline(yintercept = soglia_cook, color = "darkred", linetype = "dashed", alpha = 0.5) +
  geom_segment(aes(xend = Indice, yend = 0, color = Cooks_D > soglia_cook), alpha = 0.5) +
  geom_point(aes(color = Cooks_D > soglia_cook, size = Cooks_D > soglia_cook), alpha = 0.8) +
  scale_color_manual(values = c("FALSE" = "lightgray", "TRUE" = "red")) +
  scale_size_manual(values = c("FALSE" = 1.0, "TRUE" = 2.0)) + 
  geom_text_repel(
    data = top_estremisti_cook, 
    aes(label = COMUNE),
    size = 3.8, color = "darkred", fontface = "bold", box.padding = 0.8, 
    min.segment.length = 0, max.overlaps = Inf
  ) +
  theme_minimal() +
  labs(
    title = "Outlier Influenziali: Distanza di Cook (Lollipop Chart)",
    subtitle = paste("Soglia (linea): 4/N. Etichette limitate ai Top Influencer."),
    x = "Indice", y = "Valore di Distanza"
  ) + theme(legend.position = "none")
```

> **Nota su Roma (leva vs. outlier)**: Roma è il caso più istruttivo.
> Come grande città con covariate demografiche ed economiche estreme
> rispetto alla media dei 7.000 comuni italiani, Roma possiede una forza
> gravitazionale sul modello: se votasse diversamente da come il modello
> si aspetta, sposterebbe i coefficienti nazionali in modo non
> trascurabile. Il punto è che Roma *non* vota diversamente il suo
> residuo è piccolo. Questo la distingue nettamente dai micro-comuni del
> Nord etichettati come outlier: lì il residuo è grande, ma il peso
> demografico è talmente esiguo da non disturbare il modello globale. I
> casi davvero problematici sarebbero grandi città con residui elevati
> una combinazione che nel dataset non si presenta.

------------------------------------------------------------------------

## 2.6 MICE Imputation Data & Data Scaling

Per evitare il data leakage, il dataset viene diviso in training (75%) e
test (25%) prima di qualsiasi imputazione. Il modello MICE viene stimato
sul solo training set, poi applicato al test set tramite `mice.mids`
(funzione che permette di applicare un modello di imputazione già
calcolato a un nuovo dataset).

```{r mice_imputation, results='hide'}
x <- f11[, -c(1, 2, 12, 13, 15, 20, 21)]

set.seed(100)
id_TR <- sample(1:nrow(x), nrow(x)*0.75)

TRAINING.set <- x[id_TR, ]
TEST.set     <- x[-id_TR, ]

p <- dim(TRAINING.set)[2]
my_predictorMatrix <- 1 - diag(nrow = p, ncol = p)
my_predictorMatrix[, 10] <- 0 

impTRAINING <- mice(TRAINING.set, method = "pmm", predictorMatrix = my_predictorMatrix, 
                    seed = 100, m = 5, maxit = 10, printFlag = FALSE)

impTEST <- mice.mids(impTRAINING, newdata = TEST.set)

# ESTRAZIONE DAI MODELLI MICE

df_train_imputato <- complete(impTRAINING, 1)
df_test_imputato  <- complete(impTEST, 1)

# REINSERIMENTO DELLE VARIABILI TOLTE IN PRECEDENZA

colonne_tolte_TR <- f11[id_TR,  c(1,2,20,21)]
colonne_tolte_TE <- f11[-id_TR, c(1,2,20,21)]

df_train <- cbind(df_train_imputato, colonne_tolte_TR)
df_test  <- cbind(df_test_imputato, colonne_tolte_TE)

# AGGIUNTA VARIABILI TRASFORMATE
df_train$LOG_POPOLAZIONE <- log(df_train$POPOLAZIONE + 1)
df_test$LOG_POPOLAZIONE  <- log(df_test$POPOLAZIONE + 1)

df_train$LOG_DENSITA <- log(df_train$DENSITA_Xkmq + 1)
df_test$LOG_DENSITA  <- log(df_test$DENSITA_Xkmq + 1)

df_train$LOG_SUPERFICIE <- log(df_train$SUPERFICIE_kmq + 1)
df_test$LOG_SUPERFICIE  <- log(df_test$SUPERFICIE_kmq + 1)

# NORMALIZZAZIONE (MIN-MAX: Raggio 0 - 1)

col_numeriche <- names(df_train)[sapply(df_train, is.numeric)]

da_non_scalare <- c("CODICE_COMUNE") 
col_da_scalare <- setdiff(col_numeriche, da_non_scalare)

minimi_TRAIN  <- apply(df_train[, col_da_scalare], 2, min, na.rm = TRUE)
massimi_TRAIN <- apply(df_train[, col_da_scalare], 2, max, na.rm = TRUE)

TRAIN_FINALE <- df_train
TEST_FINALE  <- df_test

for(col in col_da_scalare) {
  
  TRAIN_FINALE[[col]] <- (df_train[[col]] - minimi_TRAIN[col]) / 
    (massimi_TRAIN[col] - minimi_TRAIN[col])
  
  # MINIMO E MASSIMO IMPARATI DAL TRAIN
  TEST_FINALE[[col]]  <- (df_test[[col]]  - minimi_TRAIN[col]) / 
    (massimi_TRAIN[col] - minimi_TRAIN[col])
}

TRAIN_FINALE <- TRAIN_FINALE %>% select(COMUNE, CODICE_COMUNE, everything())
TEST_FINALE <- TEST_FINALE %>% select(COMUNE, CODICE_COMUNE, everything())

write.csv(TRAIN_FINALE, file = "TRAINING.SET.csv", row.names = FALSE)
write.csv(TEST_FINALE, file = "TEST.SET.csv", row.names = FALSE)
```

> **Giustificazione Metodologica sulla Data Scaling**
>
> Per garantire omogeneità dimensionale ai successivi algoritmi di
> Machine Learning, l'intero blocco di predittori numerici è stato
> scalato all'interno di un raggio standard $[0, 1]$ tramite **Min-Max
> Scaling**. Contrariamente all'impiego della Standardizzazione, si è
> optato per il Min-Max per: mantenere geometricamente inalterate le
> proporzioni di dispersione originali e non forzare la varianza ad
> assumere un profilo inesistente nel mondo reale. Parallelamente, per
> attenuare l'eteroschedasticità di variabili territoriali soggette a
> divari strutturali (come la `Densità Abitativa` o la `Popolazione`),
> prima dello scaling sono state calcolate trasformazioni Logaritmiche
> ($log(X+1)$). Infine, **per evitare Data Leakage**, la mappatura dei
> pesi e dei limiti (i vettori dei `MIN` e `MAX`) è stata "imparata"
> esclusivamente sul set di Training, per poi essere proiettata e
> applicata sui vettori del set di Test.

I grafici diagnostici che seguono vengono generati sul test set. La
logica è quella di valutare la capacità di generalizzazione del modello
di imputazione su dati che non ha mai visto in fase di stima esattamente
come si farebbe con qualsiasi altro modello predittivo.

```{r strip_imputazione, fig.width=10, fig.height=5}
stripplot(impTEST, PERC_SI_EL22 ~ .imp, 
          pch = 20,          
          ylab = "Percentuale partiti SÌ (Elezioni 2022)", 
          xlab = "Set di Dati (1 = Originali, 2-6 = Imputazioni MICE)",
          main = "Stripplot Imputazione (TEST SET Inedito)")
```

> **Diagnostica Stripplot**: I valori imputati nei set 2-6 ricadono
> all'interno del range empirico dei dati originali (set 1), senza
> sfondare i limiti superiori o inferiori della distribuzione.
> L'imputazione non sta inventando valori improbabili: si comporta come
> un buon interpolatore che conosce il contesto geografico dei comuni
> mancanti.

```{r density_imputazione, fig.width=10, fig.height=5}
densityplot(impTEST, ~ PERC_SI_EL22, 
            main = "Curve di Densità delle Imputazioni (TEST SET Inedito)", 
            ylab = "Densità", xlab = "Percentuale partiti SÌ")
```

> **Diagnostica Densityplot**: Le cinque curve rosse (imputazioni PMM)
> si sovrappongono bene alla curva originale blu. Si nota un lieve
> spostamento verso destra rispetto ai dati osservati, ovvero le
> imputazioni sono mediamente più favorevoli al SÌ, coerente col fatto
> che i comuni con dato mancante sono prevalentemente settentrionali,
> storicamente più orientati verso il SÌ.
>
> **Nota Metodologica sull'Estrazione Singola (m=1)**: Osservando sia lo
> *Stripplot* che il *Densityplot*, si evince come le 5 curve (e nuvole
> di punti) imputate risultino sovrapponibili fra loro. Questa stretta
> convergenza visiva dimostra empiricamente che la "Varianza
> Between-Imputations" (ovvero l'incertezza del modello MICE tra
> un'iterazione e l'altra) è prossima allo zero. Poiché l'algoritmo PMM
> si è rivelato coerente e stabile nel ricostruire i dati mancanti in
> quel circoscritto 5% geografico, si deduce che lavorare con
> l'imputazione numero 1, la 3 o la 5 avrebbe generato matrici
> statisticamente indistinguibili. Optare per una singola estrazione su
> base PMM ci ha dunque consentito di impiegare MICE come stimatore
> predittivo.

------------------------------------------------------------------------

# 3. Modelli Parametrici

```{r setup_param, include=FALSE}
knitr::opts_chunk$set(echo = TRUE, warning = FALSE, message = FALSE, fig.align = "center")
```

## 3.1 Preparazione dei Dati

Prima di stimare i modelli vengono rimosse le variabili strettamente
politiche o elettorali (`PERC_SI_EL22` e `PERC_SI_CITTAD_REF25`). Questo
viene fatto per una ragione metodologica precisa, includerle, infatti,
produrrebbe un'accuracy prossima al 99%, ma il risultato sarebbe privo
di contenuto informativo: predire un esito elettorale usando
comportamenti elettorali pregressi equivale a predire il voto con il
voto. Il loro potere predittivo è quasi-identitario rispetto al target,
non strutturale e oscurerebbe completamente il contributo delle
variabili demografiche, che è invece l'oggetto di interesse di questa
fase. L'obiettivo qui è capire quanto spieghino le sole caratteristiche
intrinseche del comune. Le variabili politiche vengono reintrodotte
nella Sezione 4, dove il loro contributo marginale rispetto al profilo
demografico puro verrà misurato esplicitamente.

```{r data_loading, include=FALSE}
dataset_train <- read.csv("TRAINING.SET.csv")
dataset_test  <- read.csv("TEST.SET.csv")
```

```{r data_prep, include=FALSE}
data <- dataset_train
test <- dataset_test

set.seed(100)

data$POSIZIONE_GEO     <- as.factor(data$POSIZIONE_GEO)
data$SI_NO             <- as.factor(data$SI_NO)
data$FASCIA_POPOLAZIONE <- as.factor(data$FASCIA_POPOLAZIONE)

test$POSIZIONE_GEO     <- as.factor(test$POSIZIONE_GEO)
test$SI_NO             <- as.factor(test$SI_NO)
test$FASCIA_POPOLAZIONE <- as.factor(test$FASCIA_POPOLAZIONE)

rownames(data) <- data$CODICE_COMUNE
rownames(test) <- test$CODICE_COMUNE

data$COMUNE        <- NULL
test$COMUNE        <- NULL
data$CODICE_COMUNE <- NULL
test$CODICE_COMUNE <- NULL

data$PERC_SI_EL22          <- NULL
data$PERC_SI_CITTAD_REF25  <- NULL
test$PERC_SI_EL22          <- NULL
test$PERC_SI_CITTAD_REF25  <- NULL
```

La funzione `calc_metrics` calcola le metriche di performance standard
(Accuracy, Sensitivity, Specificity, Precision) a partire da una matrice
di confusione 2×2. Il SÌ è convenuto come outcome positivo in tutti i
calcoli.

```{r metrics_function}
calc_metrics <- function(cm) {
  tp <- cm["si", "si"]
  tn <- cm["no", "no"]
  fp <- cm["si", "no"]
  fn <- cm["no", "si"]

  acc  <- (tp + tn) / sum(cm)
  sens <- tp / (tp + fn)
  spec <- tn / (tn + fp)
  prec <- tp / (tp + fp)

  data.frame(
    Accuracy    = round(acc,  3),
    Sensitivity = round(sens, 3),
    Specificity = round(spec, 3),
    Precision   = round(prec, 3)
  )
}
```

### 3.1.1 Verifica del Bilanciamento delle Classi

```{r class_balance}
cat("--- TRAINING SET ---\n")
round(prop.table(table(dataset_train$SI_NO)) * 100, 1)

cat("\n--- TEST SET ---\n")
round(prop.table(table(dataset_test$SI_NO)) * 100, 1)
```

> **Verifica delle Proporzioni e Affidabilità dell'Accuracy**
>
> Come si evince dalle percentuali di classe appena calcolate, il
> partizionamento dei dati ha generato una suddivisione statisticamente
> solida in entrambi i set (circa 42-43% per il NO e 57-58% per il SÌ).
> In primo luogo, questa coerenza percentuale conferma la perfetta
> riuscita dello split, assicurando che ogni modello venga validato su
> un campione fedele alla realtà su cui è stato addestrato. In secondo
> luogo, le due classi si presentano **relativamente ben bilanciate**.
> Questa evidenza empirica è vitale poiché risolve il problema della
> mancanza di una baseline chiara (*Class Imbalance Problem*).

------------------------------------------------------------------------

## 3.2 Modello di Regressione Logistica

Il punto di partenza è una regressione logistica con tutte le covariate
disponibili. Il modello completo serve da benchmark: qualsiasi modello
penalizzato che seguirà dovrà giustificare la propria parsimonia con
performance almeno comparabili.

```{r logistic_train}
m1 <- glm(SI_NO ~ ., family = binomial, data = data)

pred_prob_train  <- predict(m1, newdata = data, type = "response")
pred_class_train <- ifelse(pred_prob_train > 0.5, "si", "no")

cm_train_log <- table(predicted = pred_class_train, actual = data$SI_NO)
print(cm_train_log)
```

```{r logistic_test}
pred_prob_glm  <- predict(m1, newdata = test, type = "response")
pred_class_glm <- ifelse(pred_prob_glm > 0.5, "si", "no")

cm_test_log <- table(predicted = pred_class_glm, actual = test$SI_NO)
print(cm_test_log)

metrics_log <- calc_metrics(cm_test_log)
```

**Commento:** Sul test set la logistica completa raggiunge un'accuracy
di `r metrics_log$Accuracy`, con sensitivity `r metrics_log$Sensitivity`
e specificity `r metrics_log$Specificity`. Il gap contenuto rispetto al
training esclude un overfitting marcato. Va però tenuto a mente che
l'inclusione di tutte le covariate in presenza di multicollinearità (gli
indici PCA sono ortogonali, ma le variabili di istruzione si
sovrappongono) rende i singoli coefficienti instabili: il modello
classifica bene ma non è detto che i pesi individuali siano
interpretabili con fiducia.

------------------------------------------------------------------------

## 3.3 Modello LASSO Logistico

### 3.3.1 Formulazione del problema

La regressione logistica stima i coefficienti massimizzando la
log-verosimiglianza $\ell(\boldsymbol{\beta})$. Quando le covariate sono
molte o correlate, questo approccio produce stime ad alta varianza. Il
**LASSO** (Tibshirani 1996) affronta il problema penalizzando la norma
$\ell_1$ del vettore dei coefficienti:

$$\hat{\boldsymbol{\beta}}_{\text{LASSO}} = \arg\max_{\boldsymbol{\beta}} \left[ \ell(\boldsymbol{\beta}) - \lambda \sum_{j=1}^{p} |\beta_j| \right]$$

Il parametro $\lambda \geq 0$ controlla la forza della penalizzazione.
La proprietà distintiva del LASSO rispetto alla penalizzazione Ridge
($\ell_2$) è che la norma $\ell_1$ produce soluzioni sparse: al crescere
di $\lambda$, un numero crescente di coefficienti viene portato
esattamente a zero, realizzando di fatto una selezione automatica delle
variabili.

### 3.3.2 Stima e selezione di $\lambda$

```{r lasso_model}
library(glmnet)
library(pROC)

x_train <- model.matrix(SI_NO ~ ., data)[,-1]
y_train  <- data$SI_NO

x_test <- model.matrix(SI_NO ~ ., test)[,-1]
y_test <- test$SI_NO

cv_lasso <- cv.glmnet(
  x            = x_train,
  y            = y_train,
  family       = "binomial",
  nfolds       = 10,
  type.measure = "class"
)

plot(cv_lasso)
```

Il grafico mostra l'errore di classificazione in cross-validation al
variare di $\log(\lambda)$. Si considerano due punti di riferimento
canonici:

-   **`lambda.min`**: minimizza l'errore in CV modello più ricco ma
    potenzialmente instabile.
-   **`lambda.1se`**: il valore più restrittivo la cui performance in CV
    non si discosta da `lambda.min` di più di una deviazione standard
    modello più parsimonioso e con migliore generalizzazione attesa.

Da questo punto si adotta **`lambda.1se`** come valore di riferimento.

```{r lasso_test}
pred_class_lasso_train <- predict(cv_lasso, newx = x_train, s = "lambda.1se", type = "class")
table(predicted = pred_class_lasso_train, actual = y_train)

pred_class_test <- predict(cv_lasso, newx = x_test, s = "lambda.1se", type = "class")
cm_test_lasso   <- table(predicted = pred_class_test, actual = y_test)
print(cm_test_lasso)

metrics_lasso <- calc_metrics(cm_test_lasso)

pred_prob_lasso <- as.vector(predict(cv_lasso, newx = x_test, s = "lambda.1se", type = "response"))
roc_lasso       <- roc(response = y_test, predictor = pred_prob_lasso, quiet = TRUE)
```

```{r lasso_roc_plot, echo=FALSE, fig.dim=c(6,5)}
plot(roc_lasso,
     main = paste("Curva ROC - LASSO (AUC =", round(auc(roc_lasso), 3), ")"),
     col  = "steelblue",
     lwd  = 2)
```

**Commento:** Il LASSO con `lambda.1se` ottiene sul test set un'accuracy
di `r metrics_lasso$Accuracy` e un AUC di `r round(auc(roc_lasso), 3)`
sostanzialmente allineato alla logistica completa, ma con un numero
molto inferiore di predittori attivi. È il tipico trade-off
bias-varianza in azione: la penalizzazione introduce un piccolo bias nei
coefficienti sopravvissuti, ma la riduzione della varianza compensa
ampiamente in termini di stabilità predittiva out-of-sample.

------------------------------------------------------------------------

## 3.4 Relaxed LASSO

### 3.4.1 Motivazione e formulazione

Il LASSO ha un difetto strutturale: la penalità $\ell_1$, oltre a
selezionare le variabili, *comprime* i coefficienti dei predittori che
sopravvivono alla selezione. Questi predittori vengono stimati con un
bias verso zero anche quando dovrebbero essere stimati liberamente. Se
l'obiettivo è l'interpretazione dei coefficienti o la massimizzazione
delle performance predittive questo bias di shrinkage è indesiderato.

Il **Relaxed LASSO** (Meinshausen 2007) risolve il problema in due fasi.
Sia $\hat{S}(\lambda)$ il sottoinsieme di predittori non nulli alla
soluzione LASSO con parametro $\lambda$. Il modello rilassato risolve:

$$\hat{\boldsymbol{\beta}}_{\text{relax}} = \arg\max_{\boldsymbol{\beta}} \left[ \ell(\boldsymbol{\beta}) - \gamma \lambda \sum_{j \in \hat{S}(\lambda)} |\beta_j| \right]$$

dove $\gamma \in [0,1]$ controlla il grado di rilassamento:

-   $\gamma = 1$: nessun rilassamento, equivale al LASSO standard.
-   $\gamma = 0$: penalità completamente rimossa sui predittori
    selezionati — equivalente a stimare una logistica pura sul
    sottoinsieme $\hat{S}(\lambda)$ (Post-LASSO).
-   $0 < \gamma < 1$: compromesso intermedio che riduce il bias
    mantenendo una regolarizzazione residua.

In `glmnet`, `relax = TRUE` esplora automaticamente la griglia di
combinazioni $(\lambda, \gamma)$ tramite cross-validation.

### 3.4.2 Stima

```{r relaxed_lasso}
cv_lasso_relaxed <- cv.glmnet(
  x            = x_train,
  y            = y_train,
  family       = "binomial",
  nfolds       = 10,
  relax        = TRUE,
  type.measure = "class"
)

gamma_opt <- cv_lasso_relaxed$relaxed$gamma.1se

pred_class_test_relax <- predict(cv_lasso_relaxed,
                                  newx  = x_test,
                                  s     = "lambda.1se",
                                  gamma = gamma_opt,
                                  type  = "class")

cm_test_relax <- table(predicted = pred_class_test_relax, actual = y_test)
print(cm_test_relax)

metrics_relax <- calc_metrics(cm_test_relax)
```

**Commento:** Il valore ottimale di $\gamma$ selezionato dalla CV è
`r gamma_opt`. Un $\gamma < 1$ conferma che il rilassamento parziale è
vantaggioso: la cross-validation premia modelli in cui i coefficienti
sui predittori selezionati vengono lasciati "respirare" rispetto alla
soluzione LASSO pura. Se $\gamma = 0$, il Relaxed LASSO coincide
matematicamente col Post-LASSO della sezione successiva.

------------------------------------------------------------------------

## 3.5 Selezione delle Variabili con LASSO e Regressione Finale (Post-LASSO)

L'ultimo modello parametrico adotta una strategia in due passi: prima si
usa il LASSO per identificare il sottoinsieme di predittori rilevanti,
poi si ri-stima una logistica classica senza penalizzazione su quel
sottoinsieme. Questo elimina completamente il bias di shrinkage dai
coefficienti finali, rendendo valida l'inferenza su di essi.

```{r post_lasso}
coef_lasso <- coef(cv_lasso, s = "lambda.1se")
coef_lasso

m_post <- glm(SI_NO ~ ALTA_ISTR + POSIZIONE_GEO + LOG_POPOLAZIONE,
              family = binomial,
              data   = data)

pred_prob_post  <- predict(m_post, newdata = test, type = "response")
pred_class_post <- ifelse(pred_prob_post > 0.5, "si", "no")

cm_post <- table(predicted = pred_class_post, actual = test$SI_NO)
print(cm_post)

metrics_post <- calc_metrics(cm_post)
```

**Commento:** Il LASSO seleziona solo 3 predittori su 19 disponibili:
`ALTA_ISTR`, `POSIZIONE_GEO` e `LOG_POPOLAZIONE`. La scelta è
interpretabile: istruzione terziaria, collocazione geografica
Nord/Centro/Sud e dimensione del comune sono le tre dimensioni
strutturali che, da sole, riescono a catturare la maggior parte della
variabilità nell'esito referendario. Il fatto che il modello finale con
soli 3 predittori raggiunga un'accuracy di `r metrics_post$Accuracy`, la
più alta tra i quattro modelli parametrici non è un caso: la parsimonia
forza il modello a concentrarsi sul segnale vero, scartando i predittori
che aggiungono rumore.

------------------------------------------------------------------------

## 3.6 Confronto Finale Tra i Modelli Parametrici

```{r auc_calc, echo=FALSE}
auc_log   <- round(auc(roc(test$SI_NO, as.vector(predict(m1, newdata = test, type = "response")), quiet = TRUE)), 3)
auc_lasso <- round(auc(roc(y_test, pred_prob_lasso, quiet = TRUE)), 3)
auc_relax <- round(auc(roc(y_test, as.vector(predict(cv_lasso_relaxed, newx = x_test, s = "lambda.1se", gamma = gamma_opt, type = "response")), quiet = TRUE)), 3)
auc_post  <- round(auc(roc(test$SI_NO, as.vector(predict(m_post, newdata = test, type = "response")), quiet = TRUE)), 3)
```

```{r final_comparison, echo=FALSE}
library(knitr)

df_results <- rbind(
  cbind(Modello = "Logistica Base",    metrics_log,   AUC = auc_log),
  cbind(Modello = "LASSO (1se)",       metrics_lasso, AUC = auc_lasso),
  cbind(Modello = "Relaxed LASSO",     metrics_relax, AUC = auc_relax),
  cbind(Modello = "LASSO + Logistica", metrics_post,  AUC = auc_post)
)

kable(df_results,
      row.names = FALSE,
      align     = c("l", "c", "c", "c", "c", "c"),
      caption   = "Metriche di performance sul Test Set")
```

### Quale modello scegliere?

I quattro modelli producono performance molto simili in accuratezza
(range 0.752–0.764) e AUC (range 0.815–0.822). Il segnale predittivo è
concentrato in poche variabili e tutti i modelli lo intercettano. Le
differenze rilevanti riguardano parsimonia e inferenza:

-   La **Logistica Base** ottiene la seconda accuracy più alta (0.760) e
    l'AUC più elevata (0.822), ma usa tutte le covariate disponibili. In
    presenza di collinearità, i coefficienti individuali vanno
    interpretati con cautela.

-   Il **LASSO** riduce automaticamente i predittori attivi con perdita
    minima di performance (accuracy 0.757, AUC 0.817). È la scelta
    naturale quando il dataset è ampio e si vuole controllare
    l'instabilità dei coefficienti.

-   Il **Relaxed LASSO** introduce $\gamma$ per ridurre il bias di
    shrinkage sui predittori selezionati. Le performance sono pressochè
    equivalenti (accuracy 0.761, AUC 0.817), ma i coefficienti risultano
    meno compressi.

-   Il **LASSO + Logistica** raggiunge l'accuracy più alta (0.764) con
    soli 3 predittori. Combina la selezione automatica del LASSO con la
    stima non penalizzata della logistica: i coefficienti finali non
    subiscono distorsione da shrinkage e l'inferenza su di essi è
    valida. È la strategia preferibile quando si vogliono combinare
    selezione delle variabili e rigore inferenziale sui parametri
    stimati.

------------------------------------------------------------------------

# 4. Modelli Non Parametrici ed Ensemble

```{r setup_nonparam, include=FALSE}
train <- dataset_train
test  <- dataset_test
rownames(train) <- train[,2]
rownames(test) <- test[,2]
train$SI_NO <- as.factor(train$SI_NO)
train$POSIZIONE_GEO <- as.factor(train$POSIZIONE_GEO)
test$SI_NO <- as.factor(test$SI_NO)
test$POSIZIONE_GEO <- as.factor(test$POSIZIONE_GEO)
```

## 4.1 Preparazione dei Dati

Per questa fase vengono selezionate 12 variabili rappresentative del
profilo demografico e socio-economico dei comuni, con la stessa
suddivisione training/test già adottata. Rispetto alla fase parametrica,
qui si reintroducono le variabili politiche storiche in alcuni modelli,
con l'obiettivo esplicito di misurare il loro peso marginale rispetto
alle sole variabili demografiche.

```{r message=FALSE, warning=FALSE}
library(tidyverse)

trn <- train %>%
  select(SI_NO, POSIZIONE_GEO, INDICE_POVERTA, INDICE_CETO_MEDIO, INDICE_DISUGUAGLIANZA, DENSITA_Xkmq,
         PERC_STRANIERI, BASSA_ISTR, ALTA_ISTR, ETA_MEDIA, PERC_MASCHILE)

tst_data <- test %>%
  select(POSIZIONE_GEO, INDICE_POVERTA, INDICE_CETO_MEDIO, INDICE_DISUGUAGLIANZA, DENSITA_Xkmq,
         PERC_STRANIERI, BASSA_ISTR, ALTA_ISTR, ETA_MEDIA, PERC_MASCHILE)
tst_lable <- test$SI_NO
```

*(La funzione `calc_metrics` è già disponibile nell'ambiente
dall'inizializzazione precedente; il chunk seguente la ridefinisce in
background per compatibilità.)*

```{r calc_metrics_nonparam, include=FALSE}
calc_metrics <- function(cm) {
  tp <- cm["si", "si"]
  tn <- cm["no", "no"]
  fp <- cm["si", "no"]
  fn <- cm["no", "si"]
  
  acc <- (tp + tn) / sum(cm)
  sens <- tp / (tp + fn)
  spec <- tn / (tn + fp)
  prec <- tp / (tp + fp)
  
  data.frame(
    Accuracy = round(acc, 3), 
    Sensitivity = round(sens, 3), 
    Specificity = round(spec, 3), 
    Precision = round(prec, 3)
  )
}
```

------------------------------------------------------------------------

## 4.2 Decision Tree

### 4.2.1 Albero decisionale con tutte le feature

Il **Decision Tree** costruisce una gerarchia di regole di
classificazione tramite partizione ricorsiva binaria dello spazio delle
feature. Come *white-box model*, permette di leggere direttamente quali
variabili guidano la classificazione ad ogni nodo, rendendo l'output
interpretabile anche senza un background statistico. Il criterio di
splitting adottato è l'**Indice di Gini** ($Gini = \sum p_k(1-p_k)$),
che misura l'impurità del nodo e viene utilizzato per la divisione verso
sottogruppi più omogenei.

```{r message=FALSE, warning=FALSE}
library(tree)
albero <- tree(SI_NO ~ ., data = trn, split = "gini")
summary(albero)
```

L'albero non potato genera 574 nodi terminali con un error rate in
training del 12.73%. La complessità è insostenibile: il modello ha
imparato a interpretare molto bene il training set, perdendo però la
capacità di adattarsi a dei nuovi dati (andando dunque in overfitting) e
qualsiasi utilità interpretativa. La potatura (*pruning*) è necessaria.

```{r}
cv_albero <- cv.tree(albero, FUN = prune.misclass)
plot(cv_albero$size, cv_albero$dev, type = "b", xlim = c(0,30),
     xlab = "Numero di Nodi Terminali (Size)", 
     ylab = "Devianza (Misclassificazioni in CV)",
     main = "Analisi per l'operazione di Pruning")
```

La devianza in cross-validation raggiunge il minimo con strutture molto
compatte (2–4 nodi), per poi stabilizzarsi. Per bilanciare
interpretabilità e capacità discriminativa, si fissa il limite a **4
nodi terminali**.

```{r}
prune.albero <- prune.misclass(albero, best = 4)
plot(prune.albero)
text(prune.albero, pretty = 0)
```

La prima divisione all'radice è sulla **posizione geografica**. L'albero
non usa neanche una variabile demografica al primo livello: il
territorio conta più di qualsiasi indicatore di istruzione, reddito o
densità. Da una parte c’è il Nord, dall’altra il Centro-Sud, con una
divisione netta che riflette differenze strutturali nei sistemi politici
locali. Al secondo livello, per la componente centrale, entra la densità
abitativa: i comuni densamente popolati del Centro si avvicinano al
comportamento meridionale (NO), mentre quelli meno densi mostrano un
orientamento più sfumato.

```{r}
previsione <- predict(prune.albero, tst_data, type = "class")
matrix_tree <- table(previsione, tst_lable)
calc_metrics(matrix_tree) 
```

### 4.2.2 Albero decisionale escludendo la posizione geografica

Rimosso il predittore geografico, si testa la capacità degli indicatori
socio-demografici di lavorare in autonomia.

*(Nota: da questa sezione si utilizza `rpart`, che svolge in autonomia
cross-validation e pruning.)*

```{r warning=FALSE, message=FALSE}
library(rpart)
library(rpart.plot)

trn_no_pop <- train %>%
  select(SI_NO, INDICE_POVERTA, INDICE_CETO_MEDIO, INDICE_DISUGUAGLIANZA, DENSITA_Xkmq,
         PERC_STRANIERI, BASSA_ISTR, ALTA_ISTR, ETA_MEDIA, PERC_MASCHILE)

tst_data_no_pop <- test %>%
  select(INDICE_POVERTA, INDICE_CETO_MEDIO, INDICE_DISUGUAGLIANZA, DENSITA_Xkmq,
         PERC_STRANIERI, BASSA_ISTR, ALTA_ISTR, ETA_MEDIA, PERC_MASCHILE)
tst_lable_no_pop <- test$SI_NO

albero_no_pop <- rpart(SI_NO ~ ., data = trn_no_pop)
rpart.plot(albero_no_pop, main="Decision Tree omettendo l'area geografica")
```

> **Come leggere il grafico**: L'albero si legge dall'alto verso il
> basso. Si parte dal nodo radice e si scende seguendo le condizioni: il
> ramo *yes* va a sinistra quando la condizione è verificata, *no* va a
> destra. Ogni rettangolo contiene tre informazioni. La **classe
> predetta** (*sì*/*no*), la **proporzione** di casi che appartengono a
> quella classe (più è vicina a 1, più la predizione è netta), e la
> **percentuale** di osservazioni totali che arriva in quel nodo. Il
> colore segnala la direzione e la certezza della predizione: il verde
> indica *sì*, il blu indica *no*, e l'intensità cresce al crescere
> della certezza. I toni intermedi corrispondono a nodi ancora incerti.

```{r}
previsione_no_pop <- predict(albero_no_pop, tst_data_no_pop, type = "class")
matrix_no_pop <- table(previsione_no_pop, tst_lable_no_pop)
calc_metrics(matrix_no_pop)
```

Senza il predittore geografico, l'accuracy crolla a circa 0.664. Il
modello si affida a `PERC_STRANIERI` e ai tassi di istruzione, ma senza
la frattura Nord/Centro-Sud come discriminante primaria non riesce a
classificare in modo affidabile. Il risultato ha un significato chiaro:
le variabili demografiche contano, ma sono strettamente legate alla
geografia. Le stesse caratteristiche, come il livello di istruzione o
l’immigrazione, che nel Nord si associano al SÌ, nel Sud si trovano in
contesti in cui prevale il NO. Ignorare la geografia significa perdere
la chiave che permette di capire davvero tutti gli altri fattori.

### 4.2.3 Albero decisionale con Covariate Politiche Storiche

Si reintroducono ora l'orientamento politico del 2022 (`PERC_SI_EL22`) e
il risultato del Referendum Cittadinanza 2025 (`PERC_SI_CITTAD_REF25`).

```{r}
trn_pol <- train %>%
  select(SI_NO, PERC_SI_EL22, PERC_SI_CITTAD_REF25, POSIZIONE_GEO, INDICE_POVERTA, INDICE_CETO_MEDIO, 
         INDICE_DISUGUAGLIANZA, DENSITA_Xkmq, PERC_STRANIERI, BASSA_ISTR, ALTA_ISTR, ETA_MEDIA, PERC_MASCHILE)

tst_data_pol <- test %>%
  select(POSIZIONE_GEO, PERC_SI_EL22, PERC_SI_CITTAD_REF25, INDICE_POVERTA, INDICE_CETO_MEDIO, 
         INDICE_DISUGUAGLIANZA, DENSITA_Xkmq, PERC_STRANIERI, BASSA_ISTR, ALTA_ISTR, ETA_MEDIA, PERC_MASCHILE)
tst_lable_pol <- test$SI_NO

albero_pol <- rpart(SI_NO ~ ., data = trn_pol)
rpart.plot(albero_pol, main="Albero decisionale integrato a covariate politiche")
```

```{r}
previsione_pol <- predict(albero_pol, tst_data_pol, type = "class")
matrix_pol <- table(previsione_pol, tst_lable_pol)
calc_metrics(matrix_pol)
```

L'orientamento storico `PERC_SI_EL22` assorbe quasi tutto il peso
predittivo: l'albero si riduce essenzialmente a una singola regola
binaria "il comune avrebbe votato SÌ nel 2022?" e quasi tutto il resto
scompare. Il risultato è coerente con quanto già emerso dalla matrice di
correlazione e dal quadrante politico: il referendum 2026 è in larga
misura un'eco del voto politico pregresso. Le variabili demografiche non
aggiungono molto, una volta noto l'orientamento elettorale di partenza.

------------------------------------------------------------------------

## 4.3 Random Forest

Il **Random Forest** è un algoritmo di Ensemble Learning che costruisce
una molteplicità di alberi decisionali (`ntree = 500`) e li fa votare
collettivamente sulla classificazione. La forza dell'approccio deriva da
due meccanismi di stocasticità introdotti in fase di addestramento:

1.  **Bagging** (Bootstrap Aggregating): ogni albero viene addestrato su
    un campione estratto con reimmissione dal dataset originale. Questo
    garantisce che i 500 alberi siano tra loro diversificati.
2.  **Feature Subsampling**: ad ogni divisione di un nodo, si valutano
    solo $\sqrt{p}$ predittori scelti casualmente, impedendo a qualsiasi
    variabile dominante di monopolizzare la struttura di tutti gli
    alberi.

Il meccanismo combinato sopprime fortemente l'overfitting rispetto al
singolo albero, al costo però dell'interpretabilità: non esiste un
diagramma leggibile come quello dell'albero potato.Il Random Forest è un
modello difficile da interpretare, una sorta di “scatola nera” che però
riesce a classificare bene. La sezione XAI che segue serve proprio a
rendere più chiaro come funziona.

```{r message=FALSE, warning=FALSE}
library(randomForest)

p <- ncol(trn) - 1          
mtry_default <- floor(sqrt(p))

randomf <- randomForest(
  formula    = SI_NO ~ .,
  data       = trn,
  mtry       = mtry_default,
  ntree      = 500,
  importance = TRUE
)
randomf
```
L'utilizzo di più alberi decisionali combinati tra loro, consente di ridurre il rischio di overfitting rispettoall'impiego di un singolo albero.
Questo miglioramento delle prestazioni avviene però a scapito dell'interpretabilità: il modello risulta infatti più complesso e meno immediato da interpretare. Prima di procedere con tecniche di interpretabilità (XAI), è quindi opportuno verificare che il modello abbia effettivamente appreso informazioni utili dai dati. A questo scopo si utilizza l'errore Out-of-Bag (OOB).

Il funzionamento è semplice: poiché ogni albero viene addestrato su un
campione casuale dei dati (bootstrapping), le osservazioni che non vengono
selezionate in quel campione restano fuori, "Out-of-Bag" appunto. Il modello
le usa come test set naturale per stimare l'errore senza bisogno di
separare i dati in anticipo. Il risultato è una misura di accuratezza
interna e imparziale.

Nel grafico seguente l'asse X indica il numero di alberi, l'asse Y il tasso
di errore. La linea nera riporta l'errore medio complessivo, quelle colorate
l'errore per singola classe. Quando le curve si stabilizzano in un plateau,
il modello ha raggiunto la convergenza: aggiungere altri alberi non
migliorerebbe la precisione, ma solo il tempo di calcolo.

```{r}
plot(randomf, main = 'Random Forest: Errore OOB contro iterazioni')
legend("topright", 
       legend = c("OOB Totale", "Voto_no", "Voto_si"), 
       col = c("black", "red", "green"), 
       lty = 1:3, 
       cex = 0.8)
```

Il grafico mostra come l'errore OOB (*Out-of-Bag Error Rate*) evolve al
crescere del numero di alberi. Tutte e tre le curve, ovvero l'errore medio
complessivo (linea nera), quello per i comuni che hanno votato *no*
(Voto_no, rossa) e quello per i comuni che hanno votato *sì* (Voto_si,
verde), scendono rapidamente nei primi 100 alberi e si stabilizzano
intorno ai 150, confermando che 500 alberi sono ampiamente sufficienti.
Il modello predice meglio i comuni del *sì*, con un errore che si assesta
intorno al 15%, mentre per i comuni del *no* rimane più alto, attorno al
33%: la classe negativa risulta strutturalmente più difficile da predire.

```{r}
pred_rf <- predict(randomf, newdata = tst_data, type = 'class')
matrix_rf <- table(pred_rf, tst_lable)
calc_metrics(matrix_rf)
```

Il Random Forest supera tutti i modelli precedenti in accuracy. Il
guadagno rispetto all'albero singolo è sostanziale.

```{r}
varImpPlot(randomf, main = 'Metriche di Importanza delle Variabili (RF)')
```

Il Variable Importance plot mostra, per ciascuna variabile, quanto essa
contribuisce alle predizioni del modello; misurato secondo due criteri
complementari: la riduzione media dell'accuratezza
(*MeanDecreaseAccuracy*) e la riduzione media dell'impurità di Gini
(*MeanDecreaseGini*). Le variabili sono ordinate dall'alto verso il
basso in senso decrescente di importanza.

**POSIZIONE_GEO** risulta di gran lunga il predittore più rilevante
secondo entrambe le metriche, con un distacco netto rispetto a tutte le
altre variabili. Questo indica che la collocazione geografica del comune
è il fattore che, più di ogni altro, permette al modello di separare
correttamente le due classi.

Nelle posizioni intermedie si trovano gli indicatori di istruzione
(**ALTA_ISTR**, **BASSA_ISTR**) e la quota di stranieri residenti
(**PERC_STRANIERI**), che contribuiscono in misura minore ma non
trascurabile. In fondo alla graduatoria compaiono **PERC_MASCHILE** ed
**ETA_MEDIA**, il cui contributo appare marginale nell'economia
complessiva del modello.

Il fatto che le due metriche producano un ranking sostanzialmente
coincidente rafforza la robustezza di questi risultati: la gerarchia
delle variabili non dipende dal criterio scelto, ma riflette una
struttura reale nei dati.

------------------------------------------------------------------------

## 4.4 XAI e il Modello Surrogato

Quando le performance di un modello black-box sono troppo buone per
essere abbandonate, ma la spiegabilità è un requisito, comunicativo o
interpretativo si ricorre all'**XAI** (*eXplainable Artificial
Intelligence*). Questa branca offre tecniche per ricostruire, almeno
parzialmente, la logica decisionale di modelli complessi.

Il metodo qui adottato è il **Modello Surrogato Globale**: si addestra
un modello semplice e interpretabile (un albero `rpart`) non per
prevedere l'esito referendario reale, ma per *imitare* le previsioni
prodotte dalla Random Forest. Il surrogato non vede mai la ground truth
la sua variabile risposta è l'output della foresta. Se il surrogato
riesce ad approssimare bene le decisioni della Random Forest con poche
regole leggibili, quelle regole possono essere usate come proxy delle
scelte della foresta stessa.

```{r}
library(rpart)
library(rpart.plot)

dati_surrogato <- tst_data
dati_surrogato$SI_NO <- NULL 
dati_surrogato$PREVISIONE_RF <- pred_rf 
```

```{r}
albero_surrogato <- rpart(PREVISIONE_RF ~ ., data = dati_surrogato, method = "class")

rpart.plot(albero_surrogato, type = 4, extra = 104, box.palette = "RdYlGn", 
           shadow.col = "gray", nn = TRUE, 
           main = "Albero Surrogato - Estrazione Regole da RF")
```

> **Nota**: L'albero surrogato è una rappresentazione ad albero di
> decisione addestrata non sui dati originali, ma sulle *predizioni* del
> Random Forest. Ogni nodo interno contiene la variabile e la soglia
> usate per dividere le osservazioni, mentre ogni nodo foglia riporta
> tre informazioni: la classe predetta (*sì* o *no*), la distribuzione
> di probabilità tra le due classi (es. `.05 .95`) e la percentuale di
> osservazioni del campione che ricade in quel nodo. Il colore del
> riquadro riflette la classe dominante: verde per *sì*, rosso per *no*,
> giallo/arancio per nodi ancora incerti. L'albero si legge dall'alto
> verso il basso seguendo i rami: a sinistra si va quando la condizione
> del nodo è verificata, a destra quando non lo è.

L'albero surrogato riproduce in modo abbastanza fedele il comportamento
del Random Forest e permette di capire quali variabili guidano le
decisioni. Alla radice compare **POSIZIONE_GEO**, a indicare che la
dimensione territoriale è il fattore più rilevante.

I comuni del **Sud** vengono separati subito, con una probabilità di
risposta negativa pari al 93% e il 33% delle osservazioni totali che
finisce in questo nodo. Si tratta del gruppo più numeroso e più netto
dell'intero albero. I comuni del **Centro** e del **Nord** seguono
invece percorsi più articolati, dove entrano in gioco altre variabili.

Nel ramo del **Centro** il secondo fattore rilevante è la densità
abitativa (**DENSITA_Xkmq**). I comuni con densità superiore a 0.012
abitanti per chilometro quadrato mostrano una probabilità di risposta
positiva dell'80%, mentre quelli al di sotto di quella soglia tendono al
negativo (78% di *no*). La densità sembra quindi amplificare o smorzare
l'effetto della posizione geografica: vivere in un comune centrale ma
poco popolato non è sufficiente a garantire una risposta positiva.

Nel ramo del **Nord** il ruolo principale è giocato dal livello di
istruzione. I comuni con **ALTA_ISTR** superiore a 0.43 entrano in un
nodo ancora incerto (47% *sì*, 53% *no*), che si risolve poi grazie a
**BASSA_ISTR**: dove la quota di bassa istruzione scende sotto 0.25 la
probabilità di *no* sale all'81%, mentre dove rimane sopra quella soglia
la probabilità di *sì* raggiunge il 79%. Il nodo terminale più netto di
tutto l'albero si trova però nel ramo opposto: i comuni del Nord con
**ALTA_ISTR** inferiore a 0.43 ottengono il 98% di *sì* e coprono il 51%
delle osservazioni totali. Questo significa che la maggioranza dei
comuni nordici si concentra in un gruppo molto omogeneo e ben
identificabile.

Nel complesso emerge una struttura interpretabile: prima conta la
geografia, poi entrano in gioco le caratteristiche sociodemografiche del
territorio. Va comunque tenuto presente che si tratta di una
semplificazione: l'albero rende leggibile il modello, ma non cattura
tutte le relazioni più complesse che la foresta originale è in grado di
apprendere.

------------------------------------------------------------------------

# 5. Conclusioni

Il progetto ha messo alla prova un ventaglio di tecniche di
classificazione su un problema reale e non banale: prevedere l'esito del
referendum 2026 a livello comunale a partire da caratteristiche
strutturali del territorio.

Il risultato che emerge con più forza è la **centralità della
geografia**. La variabile `POSIZIONE_GEO` domina tutti i modelli,
parametrici e non parametrici, senza le variabili politiche storiche.
Non si tratta di un artefatto tecnico: riflette una realtà ben
documentata nella letteratura sul comportamento di voto italiano, dove
Nord e Sud mantengono orientamenti politici strutturalmente divergenti
che nessuna variabile demografica riesce a spiegare completamente in
autonomia.

```{r mappa_esito_finale, message=FALSE, warning=FALSE, out.width="100%", fig.cap="Geografia dell'esito elettorale pesato per popolazione residente", echo=FALSE}

italia_sf <- st_union(mappa_comuni)

mappa_dati_pulita <- mappa_dati %>%
  mutate(
    PERC_SI_EL22 = round(PERC_SI_EL22 * 100, 1),
    PERC_SI = round(PERC_SI * 100, 1),
    ETA_MEDIA = round(ETA_MEDIA, 1) 
  ) %>%
  select(Nome_Match,POPOLAZIONE, PERC_SI_EL22, ETA_MEDIA, PERC_SI, SI_NO) 


mappa_centri_gg <- st_centroid(mappa_dati_pulita) %>%
  filter(!is.na(SI_NO)) %>%    
  arrange(POPOLAZIONE)   

ggplot() +
  
  geom_sf(data = italia_sf, fill = "#f5f5f5", color = "darkgray", linewidth = 0.3) + 
  
  geom_sf(data = mappa_centri_gg, aes(color = as.factor(SI_NO), size = POPOLAZIONE), alpha = 0.75) +
  
  scale_color_manual(
    values = c("#85C1E9","#F1948A"), 
    labels = c("Vittoria NO", "Vittoria SÌ")
  ) +
  scale_size_area(max_size = 10, guide = "none") + 
  
  theme_void() + 
  labs(
    title = "Esito Assoluto del Referendum",
    color = ""
  ) +
  theme(legend.position = "bottom",
        legend.title = element_blank())
```

Il grafico in mappa sintetizza visivamente un interessante paradosso
sociopolitico: sebbene il fronte del **SÌ** abbia inequivocabilmente
trionfato nel numero assoluto di comuni sul tabellone , ha subìto una
sconfitta nel numero reale di schede votanti finali. Il motivo è nel
contrasto tra espansione territoriale e calibro demografico: la
prevalenza del SÌ è frammentata e dispersa in migliaia di plessi
comunali demograficamente irrilevanti o minuscoli.

Il secondo risultato rilevante riguarda il **peso dell'inerzia
elettorale**. Quando si include `PERC_SI_EL22`, il voto politico del
2022 assorbe quasi tutto il segnale predittivo, relegando le variabili
demografiche a un ruolo marginale. Il referendum 2026 è stato, in larga
misura, un referendum sull'identità politica preesistente non una
valutazione autonoma del merito della riforma.

Sul fronte metodologico, il confronto tra i modelli parametrici mostra
che la parsimonia premia. Il Post-LASSO con 3 soli predittori raggiunge
l'accuracy più alta tra i modelli lineari, a conferma che il segnale
predittivo è concentrato e le variabili marginali aggiungono rumore. Tra
i metodi non parametrici, la Random Forest offre le performance
migliori, ma richiede il surrogato XAI per essere decifrata: un costo
metodologico da considerare quando l'interpretabilità è prioritaria.

In sintesi, il quadro che emerge è coerente: l'Italia vota seguendo
linee geografiche e storiche profonde, che i modelli demografici
riescono a catturare ma solo parzialmente, e sempre con l'ombra della
posizione sul territorio come variabile di contesto dominante.

# 6. References

James, G., Witten, D., Hastie, T. & Tibshirani, R. (2021). *An Introduction to Statistical Learning: with Applications in R*. Springer Texts in Statistics. Springer, 2nd ed.

Meinshausen, N. (2007). Relaxed Lasso. *Computational Statistics & Data Analysis*, 52(1), 374–393.